【裁判字號】    97,上,1087
【裁判日期】    980804
【裁判案由】    拆屋還地
【裁判全文】
臺灣高等法院民事判決                  97年度上字第1087號
上  訴  人  甲○○
訴訟代理人  陳恩民律師
            魏翠亭律師
被上訴人    丁○○
            乙○○
上列當事人間拆屋還地事件，上訴人對於中華民國97年10月31日
臺灣新竹地方法院97年度重訴字第3號第一審判決提起上訴， 經
本院於98年7月21日言詞辯論終結，判決如下：
    主  文
原判決關於駁回上訴人後開第二、三項之訴部分暨除確定部分外
訴訟費用之裁判均廢棄。
被上訴人丁○○應將坐落新竹市○○段第一八九四地號土地上如
附圖所示1894－A部分，面積三十六平方公尺、 同段第一八九五
地號土地上如附圖所示1895－A部分， 面積二十八平方公尺、同
段第一八九六地號土地上如附圖所示1896－A部分， 面積七平方
公尺之房屋拆除，將土地返還上訴人及其他共有人全體。
被上訴人乙○○應將坐落新竹市○○段第一八九四地號土地上如
附圖所示1894－D部分，面積二十六平方公尺之房屋拆除， 將土
地返還上訴人及其他共有人全體。
第一審（除確定部分外）及第二審訴訟費用，由被上訴人丁○○
負擔三分之二，餘由被上訴人乙○○負擔。
    事實及理由
一、被上訴人未於言詞辯論期日到場，經核並無民事訴訟法第三
    百八十六條所列各款情事，爰依上訴人之聲請，由其一造辯
    論而為判決。
二、上訴人起訴主張：坐落新竹市○○段第1894、1895、1896地
    號三筆土地（下稱系爭土地）為上訴人與訴外人郭棟梁等人
    所共有，詎被上訴人丁○○、乙○○均未經上訴人及其他共
    有人同意，亦無合法權源，被上訴人丁○○所有之門牌號碼
    新竹市○○路○段408號房屋占用系爭土地如附圖所示第一間
    使用部分即1894－A部分面積36平方公尺、1895－A部分面積
    28方公尺、1896－A部分面積7平方公尺；被上訴人乙○○所
    有之門牌號碼新竹市○○路○段412號房屋占用系爭1894地號
    土地如附圖所示第四間使用部分即1894－D部分面積 26平方
    公尺土地，上訴人自得請求被上訴人等二人拆屋還地等情。
    爰依民法第767條及821條規定，求為命：(一)被上訴人乙○○
    應將坐落新竹市○○段第1894地號土地上如附圖所示1894－
    D部分（面積26平方公尺）土地上房屋拆除， 將上開土地返
    還上訴人及其他共有人全體。(二)被上訴人丁○○應將坐落同
    段第1894地號土地上如附圖所示1894－A部分（ 面積36平方
    公尺）、 同段第1895地號土地上如附圖所示1895－A部分（
    面積28平方公尺）、同段第1896地號土地上如附圖所示1896
    －A部分（面積7平方公尺）土地上房屋拆除，將上開土地返
    還上訴人及其他共有人全體。（原審為上訴人敗訴之判決，
    上訴人聲明不服。上訴人於原審另請求原審共同被告朱坎仔
    、盧培拆屋還地，經原審為上訴人勝訴之判決，朱坎仔、盧
    培未聲明不服，該部分已告確定）並上訴聲明：(一)原判決關
    於駁回上訴人後開第(二)(三)項部分廢棄。(二)被上訴人乙○○應
    將坐落新竹市○○段第1894地號土地上如附圖所示 1894－D
    部分（面積26平方公尺）土地上房屋拆除，將上開土地返還
    上訴人及其他共有人全體。(三)被上訴人丁○○應將坐落同段
    第1894地號土地上如附圖所示1894－A部分（ 面積36平方公
    尺）、同段第1895地號土地上如附圖所示1895－A部分（ 面
    積28平方公尺）、同段第1896地號土地上如附圖所示1896－
    A部分（面積7平方公尺）土地上房屋拆除，將上開土地返還
    上訴人及其他共有人全體。
三、被上訴人乙○○、丁○○均未到庭，亦未提出書狀作何聲明
    或陳述。
四、上訴人主張系爭土地為上訴人與訴外人郭棟梁等人所共有，
    詎被上訴人丁○○、乙○○均未經上訴人及其他共有人同意
    ，亦無合法權源，被上訴人丁○○占用系爭土地如附圖所示
    第一間使用部分即1894－A部分面積36平方公尺、1895－A部
    分面積28方公尺、1896－A部分面積7平方公尺土地；被上訴
    人乙○○占用系爭1894地號土地如附圖所示第四間使用部分
    即1894－D部分面積26平方公尺土地；且分別於系爭土地上
    建築房屋，其中附圖所示第一間使用部分之房屋門牌為新竹
    市○○路○段408號；第四間使用部分之房屋門牌為新竹市○
    ○路○段412號之事實，業據提出土地登記謄本、照片、戶籍
    謄本等件為證，並經原審會同新竹市地政事務所測量人員勘
    驗現場測量屬實，有勘驗筆錄、土地複丈成果圖及新竹市地
    政事務所98年1月8日新地測字第0980000087號函在卷可稽，
    被上訴人丁○○、乙○○經法院合法通知，既不到場提出辯
    駁，亦未提出任何書狀否認新竹市○○路○段408號、412號
    房屋分別為其所有，無權占有使用系爭土地，自應認其對於
    上訴人所主張之事實，並不爭執。況經新竹市警察局第一分
    局查訪結果，新竹市○○路○段408號、 412號房屋現分別由
    被上訴人丁○○、乙○○居住，有該分局98年2月9日竹市警
    一分偵字第0980005180號函及偵查報告在卷可稽，證人戊○
    ○及丙○○復到庭結證稱系爭門牌新竹市○○路○段 408號
    鐵皮房屋（即附圖所示第一間使用部分）係由被上訴人丁○
    ○僱工搭建等語，則被上訴人丁○○、乙○○對於附圖所示
    第一、四間使用部分之房屋確有事實上之處分權能，堪以認
    定，上訴人主張之事實應可採信。
五、按所有人對於無權占有或侵奪其所有物者，得請求返還之，
    對於妨害其所有權者，得請求除去之。有妨害其所有權之虞
    者，得請求防止之。各共有人對於第三人，得就共有物之全
    部為本於所有權之請求，但回復共有物之請求，僅得為共有
    人全體之利益為之，民法第767條、第821條分別定有明文。
    被上訴人丁○○所有之新竹市○○路○段 408號房屋無權占
    用系爭土地如附圖所示第一間使用部分即 1894－A部分面積
    36平方公尺、1895－A部分面積28方公尺、1896－A部分面積
    7平方公尺；被上訴人乙○○所有之新竹市○○路○段412號
    房屋無權占用系爭土地如附圖所示第四間使用部分即1894－
    D 部分面積26平方公尺土地，已如上述，則上訴人依上開規
    定，請求被上訴人丁○○、乙○○分別將附圖所示第一、四
    間使用部分之房屋拆除，將上開土地返還上訴人及其他共有
    人全體，為有理由，應予准許。原審為上訴人敗訴之判決，
    尚有未洽。上訴意旨指摘原判決此部分不當，求予廢棄改判
    ，為有理由。爰由本院予以廢棄改判，如主文第2、3項所示
    。
六、據上論結，本件上訴為有理由，爰判決如主文。
中    華    民    國    98    年    8     月    4     日
                    民事第十庭
                        審判長法  官  黃豐澤
                              法  官  吳謀焰
                              法  官  蕭艿菁
正本係照原本作成。
如不服本判決，應於收受送達後20日內向本院提出上訴書狀，其
未表明上訴理由者，應於提出上訴後20日內向本院補提理由書狀
（均須按他造當事人之人數附繕本）上訴時應提出委任律師或具
有律師資格之人之委任狀；委任有律師資格者，另應附具律師資
格證書及釋明委任人與受任人有民事訴訟法第466條之1第1項但
書或第2項（詳附註）所定關係之釋明文書影本。
中    華    民    國    98    年    8     月    4     日
                              書記官  王秀雲
附註：
民事訴訟法第466條之1（第1項、第2項）：
對於第二審判決上訴，上訴人應委任律師為訴訟代理人。但上訴
人或其他法定代理人具有律師資格者，不在此限。
上訴人之配偶、三親等內之血親、二親等內之姻親，或上訴人為
法人、中央或地方機關時，其所屬專任人員具有律師資格並經法
院認為適當者，亦得為第三審訴訟代理人。


司法院資訊處製作；財團法人民間司法改革基金會備份。
